【裁判字號】    95,台上,5143
【裁判日期】    950921
【裁判案由】    殺人未遂等罪
【裁判全文】
最高法院刑事判決            九十五年度台上字第五一四三號
上訴人  甲○○
                號
上列上訴人因殺人未遂等案件，不服台灣高等法院高雄分院中華
民國九十二年十一月二十日第二審判決（九十二年度上訴字第一
五六八號，起訴案號：台灣高雄地方法院檢察署九十二年度偵字
第五四七六、七六九二號），提起上訴，本院判決如下：
    主  文
原判決撤銷，發回台灣高等法院高雄分院。
    理  由
本件原判決撤銷第一審關於上訴人部分科刑之判決，改判論處上
訴人殺人未遂罪刑，固非無見。
惟查：(一)、按未經許可，持有槍、彈，若以之犯他罪，兩罪間之
關係，得否適用修正前刑法第五十五條牽連犯之規定從一重處斷
，端視其開始持有之原因為斷。如早已非法持有槍、彈後，另起
意犯罪，或意圖犯甲罪而持有槍、彈，卻持以犯乙罪，均應以數
罪併罰論處；必因意圖犯某罪而持有槍、彈，後果以之犯該罪，
兩罪間始有牽連犯之適用。原判決事實認定上訴人係因以電話向
廖玉華催討債款未果，雙方發生口角，上訴人因而懷恨在心而思
報復，乃於同日晚上，向綽號「老猴」之不詳姓名年籍成年男子
借得可擊發子彈具殺傷力之改造手槍一支及子彈四顆，嗣即持有
該改造槍枝及子彈，夥同不知情之張勝忠等人分騎機車至廖玉華
家中找其理論，上訴人到達該處後，與廖玉華一言不合而起爭執
，廖玉華即出手欲毆打上訴人，上訴人後退時為機車絆倒，隨身
所攜帶之上開改造槍枝掉落地上，上訴人旋拾起該改造槍枝將槍
口對著廖玉華，廖玉華即持斧頭作勢欲砍上訴人，上訴人轉身逃
跑，廖玉華與徐文振分持斧頭、木棍追擊上訴人，上訴人即對空
鳴放一槍，廖玉華與徐文振又持酒瓶丟擲已離開十公尺以上之上
訴人未中，上訴人明知持手槍朝人體射擊將致人於死，竟基於殺
人之犯意，持槍朝廖玉華、徐文振等人射擊，致徐文振受有槍傷
等情。惟查依前開認定之事實，上訴人係因遭廖玉華攻擊，後退
時為機車絆倒，槍枝掉落地上，始行持槍對著廖玉華，並於廖玉
華、徐文振丟擲酒瓶時，始起意殺人，而持槍射擊，則究竟上訴
人借得槍、彈之初，有無持憑該槍、彈殺人之犯意？此攸關上訴
人非法持有槍、彈之犯行是否與殺人未遂間有牽連犯之關係。原
判決對此未詳予調查釐清，即於理由內遽論上訴人所犯未經許可
無故持有槍、彈罪與殺人未遂罪為牽連犯，尚嫌速斷。(二)、按刑
法第五十五條想像競合犯，就故意犯而言係指對於該數罪同時有
各別之犯意而藉一個行為以達成之而言，若對於另一犯罪係臨時
起意，而行為亦不止一個，或基於同一之犯意而行為又先後可分
，即非刑法第五十五條之想像競合犯，應為數罪併罰，或為修正
前刑法第五十六條之連續犯。原判決認定上訴人基於殺人犯意，
持槍朝廖玉華、徐文振等人射擊，第二、三槍均未擊發，第四槍
始擊中徐文振之腹部，認上訴人所犯一射殺行為侵害二被害人法
益，為想像競合犯，惟上訴人所射擊之子彈並非霰彈，通常情形
下擊發一顆子彈無法同時射殺二人，而上訴人所射擊之二、三（
未擊發）、四槍，時間上又先後可分，則上訴人持槍朝廖玉華、
徐文振射擊三槍，究竟如何合於一射殺行為侵害二被害人法益，
而符合想像競合犯之規定？又上訴人第一槍對空射擊，究竟應如
何評價？原判決並未敘明理由，亦有判決不備理由之違誤。以上
或為上訴意旨所指摘，或為本院得依職權調查之事項，應認原判
決有撤銷發回更審之原因。又槍砲彈藥刀械管制條例業經政府於
民國九十四年一月二十六日修正公布，刪除第十一條條文；另刑
法部分修正條文於九十四年二月二日公布，並自九十五年七月一
日施行，案經發回，更審時應注意其比較適用，併此指明。
據上論結，應依刑事訴訟法第三百九十七條、第四百零一條，判
決如主文。
中    華    民    國  九十五  年    九    月  二十一  日
                      最高法院刑事第七庭
                          審判長法官  孫  增  同
                                法官  吳  昆  仁
                                法官  趙  文  淵
                                法官  吳      燦
                                法官  林  立  華
      本件正本證明與原本無異
                                      書  記  官
中    華    民    國  九十五  年    九    月  二十八  日
                                                   Ｒ


司法院資訊處製作；財團法人民間司法改革基金會備份。
